臺灣高等法院高雄分院刑事判決　　　　　九十年度上訴字第一四四五號
　　上　訴　人
　　即　被　告　乙○○
右上訴人因妨害兵役等案件，不服臺灣屏東地方法院九十年度訴字第四五八號中華民
國九十年八月六日第一審判決（起訴案號：臺灣屏東地方法院檢察署九十年度偵緝字
第一一三號），提起上訴，本院判決如左：
      主      文
原判決關於妨害兵役及定執行刑部分撤銷。
乙○○被訴妨害兵役部分無罪。
其他上訴駁回。
      事      實
一、乙○○於民國（下同）八十四年間，因犯竊盜罪，經台灣台中地方法院判處有期
    徒刑一年，並經台灣高等法院台中分院於八十五年九月四日判決上訴駁回確定，
    而於八十七年三月五日執行完畢，仍不思悔改，因懷疑甲○○檢舉其非法持有槍
    械，心生怨恨，乃夥同二不詳姓名之成年男子，基於意圖為自己不法所有之犯意
    聯絡，於八十九年十月六日廿一時卅分許，在屏東縣屏東市○○里○○街太子壇
    附近舊鐵道處，質問檢舉槍械之事，見甲○○否認，即憤而徒手捶擊其胸部（未
    成傷），並以甲○○未至監獄探視為由，恐嚇甲○○交付新台幣（下同）三十萬
    元作為補償，嗣經不知情之劉森茂（原審判決誤載為劉茂森，應予更正）到場居
    間協調。甲○○懍於乙○○之不良素行，又當場作勢欲再施暴及出言「如果沒有
    錢，大家就試試看」兇惡之恫嚇語氣，因而心生畏懼，應允交付二十萬元，嗣於
    同年月九日（原審判決誤載為同年月十日）經劉森茂轉交十萬元與乙○○。
二、案由甲○○訴經屏東縣警察局屏東分局報請台灣屏東地方法院檢察署檢察官偵查
    起訴。
      理      由
一、訊據上訴人即被告乙○○對於自甲○○經劉森茂之手取得十萬元之事實，供承不
    諱，而辯稱：我有質問甲○○，但沒有恐嚇他，我問他是否密報我持有槍械，害
    我坐牢，甲○○說有，我有說「如果沒有錢，大家就試試看」這句話，他自己說
    要補償我三十萬元，後來又說沒有那麼多錢，我就要甲○○借我十萬元就好，且
    要甲○○將錢交劉森茂云云。
二、惟查：
  (一)前開事實，迭據告訴人甲○○指訴綦詳，被告亦自承經劉森茂之手取得告訴人交
    付之十萬元。據證人劉森茂於偵查中證稱「後來蕭某（乙○○）有叫一個小弟來
    ，叫我到鐵路旁，我到了之後，現場有蕭某、告訴人及二個小弟」，「有看到蕭
    某要打告訴人，我把他們勸開，並問他們什麼事情在爭執，蕭某說以前就認識告
    訴人，但告訴人在他坐牢的二年期間都沒有去看他，也沒有寫信，所以很不甘心
    ，要告訴人拿三十萬元給他，我問告訴人是否認識蕭某，告訴人說他在未結婚前
    認識，大家是朋友，後來我勸他們在道義上拿二十萬元就好了，蕭某最後就說要
    告訴人在星期一（即八十九年十月九日）中午拿十萬元到我這裡」，「乙○○是
    比較兇」等語（八十九年度偵字第六四九五號卷第一一、一二頁）。被告於原審
    亦供承因告訴人不承認有檢舉伊持槍械之事，伊有以拳頭打擊告訴人之胸部等情
    （原審卷第十九頁）。
  (二)告訴人在此之前即與被告相識，知悉被告有非法持有槍械前科，而於案發時之夜
    晚時分，遭被告夥人質問密告槍械一事之情況下，又遭被告捶擊胸部，並口出惡
    言恫嚇，告知不從之後果，其言行在客觀上已足使告訴人產生畏怖之心理感受。
    告訴人在先受被告之言行恫嚇，要無自願借款與被告之理，顯然係因被告之恐嚇
    ，心生畏懼而付款甚明。被告明知告訴人對之並無任何付款義務，而向告訴人強
    索財物，其有不法所有意圖無疑。
  (三)綜上所，被告之恐嚇取財事證明確，所辯顯係卸責之詞，殊無足採，其犯行洵
    堪認定。
三、查被告意圖為自己不法之所有，以恐嚇使人將本人之物交付，核其所為，係犯刑
    法第三百四十六條第一項之恐嚇取財罪。被告與該二名不詳姓名成年人間，有犯
    意聯絡及行為分擔，為共同正犯。被告於八十四年間，因犯竊盜罪，經台灣台中
    地方法院判處有期徒刑一年，並經台灣高等法院台中分院判決駁回上訴確定，於
    八十七年三月五日執行完畢，有台灣高等法院被告全國前案紀錄表可按，茲於執
    行完畢後五年內，再犯有期徒刑之罪，應依累犯規定加重其刑。
四、原審就被告所犯恐嚇取財部分，適用刑法第二十八條、第三百四十六條第一項、
    第四十七條、罰金罰鍰提高標準條例第一條前段，審酌被告犯罪之動機、手段、
    目的、所得利益、所生危害及犯罪後態度等一切情狀，量處有期徒刑壹年，其認
    事用法及量刑，均無不合。被告上訴意旨執前詞指摘原判決不當，為無理由，應
    予駁回。
五、公訴意旨另以：被告於前開時地，以「若要走，我就開槍」等語恐嚇告訴人，而
    強迫告訴人與之同至太子壇附近舊鐵道處，行無義務之事，因認被告涉犯刑法第
    三百零四條之強制罪嫌等情。訊據被告否認有此部分犯行，辯稱：伊與告訴人早
    就認識，告訴人會隨伊前往附近之舊鐵道處，係因告訴人不知道伊要質問關於檢
    舉持有槍械之事，所以沒有戒心等語。經查，(一)告訴人於檢察官偵查中指稱被告
    對之聲言「若要走，就開槍」（八十九年度偵字第六四九五號卷第十頁反面），
    嗣又改稱「當時我並沒有注意到（是槍）」（九十年度偵緝字第一一三號卷第卅
    頁反面）云云。而經原審質問「你到底有無看到槍」，則又稱「我在地檢署那邊
    已說過沒有」等語（原審卷第廿二頁）。此外又無可證明被告確有持槍威脅告訴
    人之事實，自不能僅憑告訴人之指訴而認定被告有出言恐嚇告訴人。(二)告訴人固
    指訴被告強迫其同往神壇附近之舊鐵道處，惟又指稱「當時我表示不想要去，他
    說走就是了，我不知道他要說什麼」，「我不敢不去，在神壇並沒有問我什麼，
    等我到鐵道附近，他才問我是否檢舉他的，當時在神壇他說一起去，我也不知道
    他到底要說什麼，我就走在前面，他走在後面」等語（原審卷第廿一、廿二頁）
    。由是觀之，被告並無以言語或行動強迫告訴人隨其前往神壇附近之舊鐵道處，
    縱令告訴人之隨同前往非其所願，仍不能令被告負強制罪責。此部分不能證明被
    告犯罪，因公訴人認此部分與前開論罪部分，有牽連犯之裁判上一罪關係，故不
    另為無罪之諭知。
六、公訴意旨又以：被告於八十七年七月九日，經其父蕭勇交付屏東團管部八十八年
    度回役臨召第二六三號臨時召集令，明知自已係該臨時召集令之應召員，應於同
    年月十六日至高雄縣鳳山市海軍明德班報到，竟意圖避免上開臨時召集，無故逾
    入營期限達二日以上；因認被告涉犯妨害兵役治罪條例第六條第五款之避免臨時
    召集罪嫌等情。經查：
  (一)按兵役法第五條有「禁服兵役」之規定，合於「禁服兵役」規定之條件者，則禁
    止服兵役，故禁止服兵役者，受兵役召集，而無故不報到服役，自無妨害兵役罪
    責，應屬當然。被告行為時之兵役法第五條規定「凡曾判處七年以上有期徒刑者
    ，禁服兵役」，此項規定於八十九年二月二日修正為「(一)曾判處五年以上有期徒
    刑者，(二)執行有期徒刑在監合計滿三年者」禁服兵役，並將執行感訓處分之期間
    ，亦列入計算，而於八十九年二月四日生效。被告行為在修正前，其行為後法律
    有變更，依刑法第二條第一項前段規定，自應適用有利被告之裁判時法為裁判。
 (二)被告於八十年及八十一年間，因犯麻醉藥品管理條例（二次）、槍砲彈藥刀械管
    制條例及偽造署押、逃亡等罪，先後經台灣屏東地方法院、台灣台北地方法院及
    陸軍第八軍團司令部判處有期徒刑六月、五月、一年六月、四月及一年二月，經
    陸軍第八軍團司令部定執行刑為三年八月，自八十一年十月十四日起至八十四年
    七月廿五日在國防部台南監獄執行完畢，又於八十四年間犯竊盜及詐欺罪，經台
    灣台中地方法院判處有期徒刑八月及五月，定執行刑為有期徒刑一年，而自八十
    六年四月二日起至八十七年三月五日在台灣高雄監獄執行完畢；此有台灣屏東地
    方法院八十年度訴字第三七六號、台灣台北地方法院八十年度易字第九七六一號
    等刑事判決、陸軍第八軍團司令部八十一年度裁字第０六一號裁定、陸軍第八軍
    團司令部執字第一一三號軍事檢察官執行指揮書、台灣台中地方法院八十四年
    度易字第六三五一號刑事判決，及台灣高雄地方法院檢察署檢察官八六年執助字
    第四五０號執行指揮書等影本各一份、暨台灣高等法院被告全國前案紀錄表等附
    卷可稽。以上被告在監執行有期徒刑合計為有期徒刑四年八月，合於兵役法第五
    條「禁服兵役」規定之條件，依前開說明，被告受回役臨時召集令之召集，而未
    於期限內報到，尚不能令負妨害兵役罪責。
  (三)原審論處被告妨害兵役罪刑，尚有未洽。被告上訴意旨指摘原判決此部分不當，
    為有理由，自應將原判決此部分及定執行刑部分撤銷，諭知被告妨害兵役部分無
    罪之判決。
據上論斷，應依刑事訴訟法第三百六十八條、第三百六十九條第一項前段、第三百六
十四條、第三百零一條第一項，判決如主文。
本案經檢察官陳新慶到庭執行職務。
中    華    民    國     九十一     年       一       月       八       日
                              臺灣高等法院高雄分院刑事第五庭
                                  審判長法官  吳水木
                                        法官  趙文淵
                                        法官  洪慶鐘
右正本證明與原本無異。
妨害兵役部分如不服本判決，應於判決送達後十日內向本院提出上訴狀，其未述理
由者並應於提出上訴狀後十日內向本院補提理由書（應附繕本)。
恐嚇取財部分不得上訴。
                                      書記官  彭筱瑗
中    華    民    國     九十一     年       一       月       十       日
附錄：本判決論罪科刑法條：
刑法第三百四十六條第一項
意圖為自己或第三人不法之所有，以恐嚇使人將本人或第三人之物交付者，處六月以
上五年以下有期徒刑，得併科一千元以下罰金。
                                                                  Ａ
